【裁判字號】    98,交聲,1220
【裁判日期】    980515
【裁判案由】    聲明異議
【裁判全文】
臺灣高雄地方法院交通事件裁定        98年度交聲字第1220號
原處分機關  交通部公路總局高雄區監理所
異  議  人
即受處分人  甲○○
上列異議人即受處分人因違反道路交通管理處罰條例案件，對於
交通部公路總局高雄區監理所民國98年4 月24日所為之處分（原
處分案號：高監自裁字裁80-NO0000000號），聲明異議，本院裁
定如下：
    主  文
原處分關於罰鍰新臺幣肆萬玖仟伍佰元部分撤銷。
前項撤銷部分不罰。
    理  由
一、異議意旨略以：異議人即受處分人甲○○於民國96年10月28
    日中午12時23分許，飲酒後駕駛車牌號碼ZA-7665 號自小客
    車，行經高雄縣岡山鎮○○路180 號前，因肇事致人受傷而
    為警查獲，經警測得其呼氣中酒精濃度達每公升0.83毫克，
    遂予以製單舉發，原處分機關乃裁處異議人新臺幣（下同）
    49,500元罰鍰，並吊扣駕駛執照24個月及施以道安講習；惟
    異議人因上開公共危險犯行，業經臺灣高雄地方法院檢察署
    檢察官以96年度偵字第34043 號為緩起訴處分確定，並命異
    議人向指定之公益團體、地方自治團體或社區提供100 小時
    之義務勞動確定，異議人亦已依緩起訴內容履行，是原處分
    機關對此行為重複開罰，顯然違反「一事不兩罰」之原則，
    為此依法聲明異議，請求撤銷原處分有關交通罰鍰部分等語
    。
二、按汽車駕駛人，駕駛汽車經測試檢定有酒精濃度超過規定標
    準者，處15,000元以上60,000元以下罰鍰，並當場移置保管
    該汽車及吊扣其駕駛執照1 年。汽車駕駛人有飲用酒類或其
    他類似物後其吐氣所含酒精濃度超過每公升0.25毫克或血液
    中酒精濃度超過百分之0.05以上者，不得駕車。道路交通管
    理處罰條例第35條第1 項第1 款、道路交通安全規則第114
    條第2 款分別定有明文。惟依95年2 月5 日施行之行政罰法
    第26條第1 項規定：「一行為同時觸犯刑事法律及違反行政
    法上義務規定者，依刑事法律處罰之。但其行為應處以其他
    種類行政罰或得沒入之物而未經法院宣告沒收者，亦得裁處
    之。」，此乃一行為同時造成刑罰法律與行政秩序罰規定發
    生競合適用之關係時，基於「一事不二罰」之法理，經由立
    法程序確立應以刑罰優先為原則，避免行為人承受過度且重
    複之處罰。此觀該條立法理由明確揭示：「一行為同時觸犯
    刑事法律及違反行政法上義務規定時，由於刑罰與行政罰同
    屬對不法行為之制裁，而刑罰之懲罰作用較強，故依刑事法
    律處罰，即足資警惕時，實無一事二罰再處行政罰之必要。
    且刑事法律處罰，由法院依法定程序為之，較符合正當法律
    程序，應予優先適用。但罰鍰以外之沒入或其他種類行政罰
    ，因兼具維護公共秩序之作用，為達行政目的，行政機關仍
    得併予裁處，故為第一項但書規定。」，其理益明。是以前
    揭行政罰法中刑事法律處罰優先且不再處以行政秩序罰之目
    的，既係因為行為人已接受刑罰而足資警惕，且已發生懲罰
    之作用，即無使行為人陷於雙重處罰之不利益，則關於刑事
    法律處罰之範圍自應採取實質認定，凡刑事實體法或程序法
    中所規定客觀上剝奪行為人生命、自由、財產權利，主觀上
    亦因制裁之嚴厲性、痛苦性，其強度足以造成心理強制而間
    接達成矯正教化目的之處遇手段，皆應納入其中，而不以形
    式上符合刑法第32條至第34條所定主刑及從刑種類者為限，
    始與前揭法律規範之意旨相符。
三、經查，本件異議人甲○○於96年10月28日中午12時23分許，
    飲酒後駕駛車牌號碼ZA-7665 號自小客車，行經高雄縣岡山
    鎮○○路180 號前，因肇事致人受傷而為警查獲，經警測得
    其呼氣中酒精濃度達每公升0.83毫克，遂予以製單舉發，原
    處分機關乃裁處異議人49,500元罰鍰，並吊扣駕駛執照24個
    月及施以道安講習之事實，有高雄縣政府警察局舉發違反道
    路交通管理事件通知單、交通部公路總局高雄區○○○○○
    道路交通管理事件裁決書附卷可稽；又異議人因上開酒後駕
    車案件，經臺灣高雄地方法院檢察署檢察官於97年2 月29日
    以96年度偵字第34043 號為緩起訴處分，（緩起訴期間為1
    年，並命異議人應於緩起訴處分期間屆滿前3 個月內立悔過
    書及向指定之公益團體、地方自治團體或社區提供100 小時
    之義務勞務），上開緩起訴處分期間業於98年3 月31日期滿
    未據撤銷，有前揭緩起訴處分書及臺灣高等法院被告前案紀
    錄表各1 件在卷可稽，則異議人上開違反刑事法律禁止規範
    之犯罪事實既已明確，僅因檢察官採取緩起訴處分之替代性
    刑事處遇手段，未將該案逕行起訴或聲請簡易判決處刑，致
    其後適用之刑事訴訟程序有所區別，然就異議人負有向檢察
    官指定機構提供一定時數之勞務義務觀察，其如未在上開指
    定期間內確實履行義務，依刑事訴訟法第253 條之3 第1 項
    第3 款之規定，異議人將遭受撤銷緩起訴處分之不利益；反
    之，倘其確實遵守並履行各項緩起訴條件，除非合於刑事訴
    訟法第260 條所定情形之一，否則異議人即無再就同一案件
    遭受刑事訴追之虞。從而，異議人已因上開緩起訴處分而剝
    奪其人身自由，主觀上前揭義務勞務亦具有強制性、懲罰性
    ，雖不若易科罰金係以支付金錢作為自由刑之替代，惟經由
    緩起訴處分條件之履行使其免於遭檢察官發動起訴程序，仍
    具有替代刑罰之效果，廣義而言，應屬前揭所稱之「實質刑
    事法律處罰」，而有行政罰法第26條第1 項「一事不二罰」
    規定之適用。
四、綜上，異議人「酒精濃度超過規定標準」之違規行為，依行
    政罰法第26條第1 項前段規定，即應依刑事法律處罰之，已
    無再依上開道路交通管理處罰條例第35條第1 項第1 款裁處
    行政罰鍰之餘地，異議人據以聲明異議非無理由，原處分機
    關上開裁處罰鍰49,500元部分，即有未洽，應由本院撤銷之
    ，並為不罰之諭知，另原處分機關裁處異議人吊扣駕駛執照
    24個月及施以道安講習部分，均屬其他種類之行政裁罰，於
    法並無不合，且異議人並未就此提出異議，自不在本件審理
    及撤銷之範圍內，附此敘明。
五、據上論斷，應依道路交通案件處理法第20條，裁定如主文。
中    華    民    國    98    年    5     月    15    日
                    交通法庭  法  官  王俊彥
如不服本裁定，應於收受送達後5 日內向本院提出抗告狀。
以上正本證明與原本無異。
中    華    民    國    98    年    5     月    15    日
                              書記官  鄭永媚


司法院資訊處製作；財團法人民間司法改革基金會備份。
